【裁判字號】    98,上訴,3839
【裁判日期】    990525
【裁判案由】    妨害自由
【裁判全文】
臺灣高等法院刑事判決                98年度上訴字第3839號
上  訴  人  臺灣板橋地方法院檢察署檢察官
被      告  甲○○○○
            丙○○
上列上訴人因被告等妨害自由等案件，不服臺灣板橋地方法院98
年度訴字第266號，中華民國98年6月24日第一審判決（起訴案號
：臺灣板橋地方法院檢察署97年度偵字第64號），提起上訴，本
院判決如下：
    主  文
上訴駁回。
    理  由
一、公訴意旨略以：被告甲○○○○與丙○○及真實姓名年籍不
    詳之成年男子4人，基於強制、非法剝奪他人行動自由及恐
    嚇之犯意聯絡，於民國96年10月2日下午某時，前往告訴人
    乙○○位於臺北縣中和市○○路505號8樓租屋處樓下等候乙○○以催討債務，嗣於同日下午1時40分許，見乙○○步行
    返回居住處，旋推由其中真實姓名年籍不詳之成年男子1人
    強行取走乙○○所有之前揭居住處鑰匙，以該鑰匙開啟乙○○前揭居住處大門，強行將乙○○押入其前揭居住處，並阻
    止乙○○離去，剝奪乙○○之行動自由；復於同日下午6時
    許，被告甲○○○○與丙○○及真實姓名年籍不詳之數名成
    年男子共同將乙○○強行帶離住處，並強押乙○○上車，由
    被告丙○○及真實姓名年籍不詳之成年男子向乙○○恫稱：
    如果不還錢，就要帶到山上活埋等加害生命、身體、自由之
    事，致乙○○心生畏懼，並推由被告丙○○強行取走乙○○
    所持有之公事包1個（內有本票2張、支票1張、行動電話2支
    等物），再將乙○○強押至臺北縣三峽鎮某垃圾車停車場，
    並推由被告丙○○及真實姓名年籍不詳之成年男子數人分別
    持木棍及徒手共同毆打乙○○（傷害部分未據告訴），毆打
    後，再強押乙○○上車，並以白布套住乙○○頭部，復押往
    乙○○之父王啟榮位於臺北縣三峽鎮○○路138巷18弄2號住
    處，向王啟榮催討乙○○所積欠之債務。又因催討債務未果
    ，再將乙○○押往臺北縣土城市某廢棄房屋，復以黑色頭套
    遮住乙○○頭部及綑綁乙○○之雙腳之方式，剝奪乙○○之
    行動自由。嗣於翌日（3日）凌晨4時許，始以車牌號碼不詳
    之自用小客車將乙○○載至臺北縣板橋市○○路附近某處釋
    放等情。因認被告甲○○○○、丙○○均涉犯刑法第302 條
    第1項之剝奪他人行動自由罪、同法第304條第1項之強制罪
    及同法第305條之恐嚇罪嫌等語。
二、犯罪事實應依證據認定之，無證據不得認定犯罪事實。不能
    證明被告犯罪者，應諭知無罪之判決。刑事訴訟法第154條
    第2項、第301條第1項分別定有明文。而告訴人之告訴，係
    以使被告受刑事訴追為目的，是其陳述是否與事實相符，仍
    應調查其他證據以資審認（最高法院52年台上字第1300號判
    例意旨參照）；認定犯罪事實所憑之證據，無論直接證據或
    間接證據，其為訴訟上之證明，須於通常一般之人均不致有
    所懷疑，而得確信其為真實之程度者，始得據為有罪之認定
    ，倘其證明尚未達到此一程度，而有合理之懷疑存在而無從
    使事實審法院得有罪之確信時，即應由法院為諭知被告無罪
    之判決（最高法院76年台上字第4986號判例意旨參照）。
三、公訴人認被告甲○○○○及丙○○涉犯上揭罪嫌，係以被告
    2人之供述、告訴人乙○○之指訴、證人王啟榮、萬鑫、郭
    凰姿之證述及門號0000000000號、0000000000號行動電話雙
    向通聯紀錄各1份等為其論據。訊據被告甲○○○○、丙○○固不否認有於96年10月2日共同前往告訴人乙○○位於臺
    北縣中和市○○路505號8樓住處與乙○○協商債務之事宜，
    惟均否認有何上開妨害自由等犯行，甲○○○○辯稱：伊係
    向乙○○借新台幣（下同）5萬元之支票，因為到期日無法
    償還，所以伊又拿了1張10萬元的票給乙○○為擔保，結果
    乙○○給伊的支票跳票，造成伊多欠乙○○1張支票，伊遂
    與丙○○同往乙○○住處與乙○○協商，到場時已有很多人
    在該處，伊待了約1、2小時後就自行騎機車離去，並沒有指
    使或是將乙○○帶離住處或為其他強制、恐嚇行為等語；丙○○辯以：伊和甲○○○○是與乙○○約好在乙○○住處商
    談甲○○○○與乙○○間票據債務糾紛，當天有房東、管理
    員和很多其他人，後來甲○○○○騎乘機車離開，伊則開車
    離開，再於晚間10時許單獨前往乙○○父母的住處，是要找
    乙○○母親談債務之事，因為支票跳票紅單上載有該支票聯
    絡人之資訊，伊並無對乙○○有強制、剝奪行動自由等妨害
    自由或恐嚇之行為等語。經查：
(一)告訴人乙○○固於警詢及偵訊時證稱：於96年10月2日晚間6
    時許，甲○○○○及丙○○夥同另外4人到伊位於臺北縣中
    和市○○路租屋處，共來6個人開2輛車，說伊欠丙○○錢而
    把伊押上車，丙○○與伊同車，甲○○○○坐另1台車，先
    從臺北縣中和市○○路住處押伊到三峽鎮○○路138巷18弄2
    號家中，丙○○及另2人下車到伊住處與伊父商談還錢的事
    ，接下來車子繼續開至三峽垃圾車停車場時又毆打伊，丙○○拿木棍、其他人則徒手打伊，甲○○○○並沒有到該處，
    伊被打完後就被用白布蓋住，再帶上車到土城廢棄空屋的2
    樓，伊在屋裡腳被綁住，並用黑色頭套蓋住頭部，到翌日凌
    晨再開車將伊載到板橋市○○路附近放伊下車，下車時約凌
    晨4時，伊身上的2支手機、2張本票、1張支票都放在公事包
    裡被拿走等語（97年度偵字第64號卷第52頁）；然其於原審
    審理時證謂：案發當天下午1時45分至2時許，伊在中和的住
    處樓下看到甲○○○○與丙○○在等伊，講了很久後就先去
    3樓找伊房東的哥哥，後來3時許又到8樓伊的住處，大約快
    晚上6時許，甲○○○○、丙○○及其他人就說要帶伊去三
    峽，丙○○和另5人加伊共7人就共乘1台休旅車，車子先開
    到伊三峽住處旁的全家便利商店，然後丙○○和另1個人就
    下車跟伊父親談，後來又開出來到三峽垃圾車的停車場，把
    伊拉出車外毆打，再以類似汽車旅館的大毛巾遮掩伊頭部，
    又載伊到土城附近的建築物2樓，再用黑色頭套套住伊頭部
    ，最後載伊至中和下車，下車後甲○○○○出現於該處並幫
    伊解開頭套等語（原審卷第127至128頁背面）。是依上開告
    訴人之證詞觀之，除就被告丙○○與其同車前往三峽之情節
    相同者外，就被告甲○○○○是否有搭乘不同車輛同行、最
    後下車地點及如何離去等情，前後證述不一，尚難遽採。況
    且倘被告甲○○○○及丙○○等人前去告訴人住處索債，係
    以強暴、脅迫等方式強押被告離去，並予以毆打，途中均未
    畏以真面目識人，何須輾轉至不同地點續予毆打，復將告訴
    人掩面遮避，且依告訴人所述被告甲○○○○又出資與其共
    乘計程車離去並共同返回告訴人中和租屋處等情，顯然均與
    一般人索債之情節有異，且與常情有違。
(二)再依告訴人就被害情節經檢察官詰問所答稱之內容觀之，告
    訴人對於遭妨害自由之數小時過程中，竟不曾親聞前往索債
    或處理債務之人彼此間交談何事，也不知為何要將其帶往三
    峽，最後在被告甲○○○○陪同其返回中和住處時，亦不知
    悉被告甲○○○○對告訴人之妻談話內容。是以，告訴人既
    為始終與其所指訴妨害自由等人同時在場，卻完全不知悉過
    程中對話內容，亦對於對方究竟要追討何債務或欲達何目的
    均不能指述詳實，則其指述是否合於常情而得採信，即非無
    疑。復告訴人於原審訊問時證稱：當天因為伊鑰匙是掛在脖
    子上，是1個比較高壯的人直接拿去開門，不是本案2位被告
    ，案發當天6、7個人一起下樓，去三峽的車上沒有甲○○○○，去的時候沒有被遮掩頭部，是在離開伊家後再轉到垃圾
    場被毆打後，才被遮掩頭部，伊被打的時候沒有看到誰打伊
    ，伊也不知道是誰問伊提款卡、密碼、證件的事情等語（原
    審卷第129頁背面至第130頁），是依上開證述內容觀之，苟
    被告等人當時係以強暴、脅迫、恐嚇等方式，對告訴人為妨
    害自由、恐嚇取財之行為，茲以此等行徑對任何人而言，均
    屬難以抹滅之創傷，告訴人理應對案發經過等情記憶深刻，
    然卻於審理時，對於所發生之情節之證述內容均有違常理，
    而就相關細節均不知悉，是其所指述，殊難憑採。
(三)證人即告訴人在中和市○○路租屋處之房東郭凰姿於偵查中
    證述：告訴人係96年8月間向伊租房子，押金和租金都用支
    票支付，但在96年10月1日跳票，於是伊有到臺北縣中和市
    ○○路505號8樓找告訴人要錢，伊於下午去時有停留約10分
    鐘，房子裡還有許多男子，前後來了不少人，好像也是要跟
    告訴人要債，因為告訴人也跳了他們的票，當時伊擔心伊的
    房子遭破壞，所以有在那裡看一下，伊家就在對門，有看到
    告訴人和其他男子一起離開，也沒有看到告訴人被不明男子
    帶離住處，告訴人也沒跟我求救過，也沒跟我講過有被不明
    男子帶離等語（同上偵卷第128、129頁），及證人即告訴人
    中和市○○路租屋處之大樓管理員萬鑫於偵查中證稱：於96
    年10月2日18時40分許，伊有自監視器看到告訴人和其他伊
    不認識的5個人一起走出大門，告訴人走出去的樣子就是走
    出去，沒有被人抱著或押著走出去的樣子等語（同上偵卷第
    115頁）。是依證人郭凰姿及萬鑫之證述內容，均與告訴人
    初於偵查中所指稱：警衛和房東有看到伊被押走及伊有請房
    東報警云云不符，且上開證述內容均無從認定被告甲○○○○及丙○○有何妨害自由，或與其他不詳之人有何非法剝奪
    告訴人行動自由等犯行。
(四)被告甲○○○○與告訴人間有票據之往來，尚有票據債務未
    予清償等情，業據被告甲○○○○、丙○○供述明確，並為
    告訴人於原審審理時所是認。則被告甲○○○○既為告訴人
    之債務人，而非債權人，又爭議之債務（即換票後之差距）
    金額僅約5萬元之情狀，亦難認被告甲○○○○有何動機而
    須邀集被告丙○○及其他4、5名不詳男子前往告訴人住處商
    談債務之必要。再者，告訴人既指稱過程中遭以木棍、徒手
    毆打，且共被毆打2次，以其所指稱下手者之人數眾多及使
    用之器物觀之，告訴人之傷勢必非輕微，然告訴人竟未前往
    醫院治療或驗傷以留存事證，且該住處大樓管理員及房東亦
    未見聞、聽聞告訴人身體有異之情形，則告訴人所指述之內
    容，是否與事實相符，容有疑義。況告訴人既指稱其本票、
    支票及手機等物均遭取走，惟卻未見告訴人有何提出申報遺
    失或止付、停話等處理作為，甚而就支票後續處理情形均陳
    稱：不復記憶云云。以告訴人係碩士之智識程度，及為具有
    社會經驗之成年人，應當知悉支票、本票及手機等重要物品
    遺失或其他非自願脫離本人持有時應為必要之處理，以免為
    他人所持用，致滋生不良之後續困擾，然告訴人竟均未為之
    或諉稱以「不記得」，俱與常情有悖，即有可議之處。是以
    告訴人迭於警詢、偵訊及原審審理所述被害內容，已有諸多
    不合於常情常理之處，致是否可信，已不無疑義，且又乏其
    他補強證據擔保其證述之真實性，自難據以採為對被告等2
    人不利之認定。
(五)至證人即告訴人之父王啟榮於偵訊中證稱：被告丙○○有前
    去其位於三峽之住處之情節，固與被告丙○○供述相符，惟
    王啟榮並未指陳有受被告丙○○恐嚇或受丙○○告知告訴人
    之行動自由遭受拘束而須立即付款放人之情形，依其證詞，
    僅能認定被告丙○○有前往告訴人三峽其父母家之事實，尚
    不足證明被告等2人有如起訴書所指之妨害自由、恐嚇等行
    為。又被告丙○○之住處及工作地均在臺北縣土城市及板橋
    市一帶，此經其供陳明確並有其住居資料在卷可查，從而，
    於起訴書所指案發時，其所持用門號0000000000號行動電話
    之基地台係在臺北縣土城市及板橋市內，自屬合於常情，尚
    難憑此遽認被告丙○○有妨害自由等犯行。證人黃水生於原
    審審理時作證就本案之情節表示：不清楚且不復記憶云云，
    是其證述內容並無從資為有利或不利於被告之認定。
四、綜上所述，本件告訴人之指訴容有前後不一之瑕疵可指，並
    與常情有違，又依其他證人之證述及卷內事證，亦無從排除
    其合理之可疑而為告訴人指證或陳述確屬真實之擔保，即無
    從資以認定被告2人有對其為妨害自由及恐嚇等犯行。此外
    ，復查無其他積極證據足資認定被告2人有何公訴人所指剝
    奪行動自由、強制及恐嚇等犯行，被告等2人之犯罪尚屬不
    能證明。
五、原審以被告等2人之犯罪不能證明而為無罪之諭知，核無不
    合。檢察官循告訴人之請，猶執告訴人前後不一，具有重大
    瑕疵，無從採信之指述，並任憑己意，指摘原判決不當，求
    為改判被告等2人有罪，自非有理由，應駁回其上訴。
六、被告等2人經合法傳喚，無正當之理由不到庭，爰不待其陳
    述，逕行判決。
據上論斷，應依刑事訴訟法第368條、第371條，判決如主文。
本案經檢察官陳傳宗到庭執行職務。
中    華    民    國    99    年    5     月    25    日
                刑事第十二庭審判長法  官  蔡永昌
                                  法  官  吳啟民
                                  法  官  蔡國在
以上正本證明與原本無異。
檢察官如不服本判決，應於收受送達後10日內向本院提出上訴書
狀，其未敘述上訴之理由者並得於提起上訴後10日內向本院補提
理由書（均須按他造當事人之人數附繕本）「切勿逕送上級法院
」。
被告不得上訴。
                                  書記官  顧哲瑜
中    華    民    國    99    年    5     月    25    日

司法院資訊處製作；財團法人民間司法改革基金會備份。
